【裁判字號】    89,上更(一),547
【裁判日期】    900612
【裁判案由】    違反稅捐稽徵法
【裁判全文】
臺灣高等法院臺南分院刑事判決       八十九年度上更(一)字第五四七號      Ｃ
      上  訴  人
      即  被  告  乙  ○  ○
      選任辯護人  詹  俊  平
右上訴人因違反稅捐稽徵法案件，不服臺灣臺南地方法院八十六年度訴字第一六六八
號中華民國八十七年四十六日第一審判決（起訴案號：臺灣臺南地方法院檢察署八十
六年度偵字第四七四二號），提起上訴，判決後經最高法院發回更審，本院判決如左
：
      主      文
原判決撤銷。
乙○○連續商業負責人，以明知不實之事項，而填製會計憑證，處有期徒刑陸月，如
易科罰金以參佰元折算壹日。
      事      實
一、乙○○係長群營造股份有限公司（下稱長群公司）負責人，並為商業會計法所稱
    商業負責人，明知該公司於八十三年九月至八十四年十二月間，並未將工程交由
    福建省金門縣慶隆營造廠承包，竟透過陳允火（已由金門地方法院檢察署檢察官
    起訴）介紹，以發票金額一成之價格，向陳允火購買慶隆營造廠所開立統一發票
    十一紙，金額為八十三年度新臺幣（下同）三千五百萬一千元，八十四年度金額
    一千三百一十七萬一千五百八十四元，以取得上開十一紙統一發票，交由不知情
    之公司會計丙○○，在該公司於其業務上所掌會計憑證上虛偽登載金額三千五百
    萬一千元，並據此向臺南縣稅捐稽徵處申報該公司八十三年度營業稅，致該管稅
    捐稽徵機關陷於錯誤而為不實之登載。嗣又以前開相同方式，向臺南縣稅捐稽徵
    處申報該公司八十四年度營業稅，虛偽登載金額一千三百一十七萬一千五百八十
    四元，合計兩年度虛偽登載金額共計四千八百一十七萬二千五百八十四元，而以
    此不正當之方法計逃漏營業稅二百四十萬八千六百二十九元，足以生損害該管稅
    捐稽徵機關課徵之正確性。
二、案經福建金門地方法院檢察署檢察官簽分後，呈請最高法院檢察署核轉臺灣臺南
    地方法院檢察署檢察官偵查起訴。
      理      由
一、上訴人即被告乙○○經合法傳喚未到庭，據其於前審坦承係長群公司負責人，且
    有公司營利事業登記證一紙在卷足稽，惟否認購買不實統一發票逃漏稅捐情事，
    辯稱：事實上伊有工程給慶隆營造廠承做云云。
二、經查右揭事實業據被告於八十五年九月十六日，在臺南縣調查站調查時坦承不諱
    ，核與慶隆營造廠實際負責人甲○○（已由金門地方法院檢察署檢察官起訴）於
    福建省調查處調查時供述之情節相符，復有慶隆營造廠統一發票存根聯，扣於金
    門地方法院檢察署八十五年度偵字第二七一號甲○○等違反稅捐稽徵法一案可證
    （經臺南縣稅捐稽徵處新化分處九十年三月二十三日以南縣稅新分一字第九０
    ０七六六八一號函、福建高等法院金門分院九十年三月二十三日以金分院刑字第
    二三五號函分送統一發票影印本，及財政部財稅資料中心九十年三月二十日以資
    五字第九００三八一九六號函附送統一發票查核清單資料附卷）、臺南縣稅捐稽
    徵處承諾書影本、臺南縣稅捐稽徵處違章案件處分書等附卷可稽。而上開統一發
    票確係被告交與公司會計丙○○記帳，且丙○○並不知公司有無將此工程予慶隆
    營造廠承做之事實，亦經證人丙○○到庭結證甚詳。被告利用不知情之會計將此
    不實事項記帳，並向稅捐機關報稅，事證明確，被告所辯顯係圖卸刑責之詞，不
    足採信，犯行洵堪認定。
三、按統一發票，乃得為證明事項之經過，而為造具記帳所根據之憑證，係原始憑證
    ，屬商業會計法第十五條第一款所定會計憑證，而被告既為長群公司負責人，乃
    屬商業會計法第四條之商業負責人，其以明知為不實之原始憑證，仍登載於業務
    上作成商業會計帳冊上，而填製不實會計憑證。其就長群公司即納稅義務人以不
    正之方法逃漏稅捐。被告為達逃漏稅捐之目的，在其業務上所掌管進項憑證上虛
    偽登載金額三千五百萬一千元，並據此向臺南縣稅捐稽徵處申報該公司八十三年
    度營業稅，又以同樣方式，向臺南縣稅捐稽徵處申報該公司八十四年度營業稅，
    虛偽登載金額一千三百一十七萬一千五百八十四元，而以上開不正方法逃漏營業
    稅額計達二百四十萬八千六百二十九元，並足生損害於稅捐機關課徵之正確性，
    其以不正當之方法逃漏稅捐，依稅捐稽徵法第四十七條第一款之規定，應負納稅
    義務人之刑責。核被告所為，係犯刑法第二百十六條、第二百十五條行使業務登
    載不實文書罪及稅捐稽徵法第四十七條第一款、第四十一條納稅義務人逃漏稅捐
    罪及商業會計法第七十一條第一款填製不實會計憑證罪。又被告明知前開會計憑
    證所載不實，竟連續二次交由不知情之公司會計記帳，並持向臺南縣稅捐稽徵處
    申報扣抵稅額，致稅捐機關陷於錯誤而為不實之登載，其利用不知情之會記犯罪
    ，為間接正犯。又其業務上文書登載不實之低度行為則為行使之高度行為所吸收
    ，此部分不另論罪。又被告先後二次填製不實會計憑證，持向稅捐機關申報扣抵
    稅額以逃漏稅捐，其中關於填製不實會計憑證及行使業務上登載不實文書部分，
    時間緊密，構成要件相同，顯係出於概括犯意所為，應依刑法第五十六條連續犯
    規定，分別論以連續填製不實會計憑證罪及連續行使業務上登載不實文書罪，並
    分別依法加重其刑。又稅捐稽徵法第四十七條之規定，係將納稅義務人之公司責
    任，基於刑事政策之考量，於其應處徒刑範圍，轉嫁於公司之負責人，故於此情
    形而受罰之公司負責人，乃屬代罰，其既非逃漏稅捐之納稅義務人，當無基於概
    括犯意可言，是公司以不正當方法逃漏稅捐，無成立連續犯之可能（參最高法院
    八十一年五月十九日、八十一年度第三次刑事庭會議決議（四）），故被告之公
    司多次逃漏稅捐，應分論併罰，此部分檢察官以連續犯關係起訴，容有誤會，併
    此敘明。惟被告所犯前開連續填製不實會計憑證罪、納稅義務人逃漏稅捐罪與連
    續使公務員登載不實罪三罪間有方法與結果之關係，應依刑法第五十五條之規定
    ，從一重論以連續填製不實會計憑證罪。公訴人就被告所犯商業會計法第七十一
    條第一款之罪部分及刑法第二百十六條、第二百十五條之行使業務上文書不實登
    載罪及刑法第二百十四條使公務員登載不實罪部分，於起訴法條雖未論及，惟該
    部分起訴事實已記載明確，本於事實同一性之範圍內，本院自得一併審究，附此
    敘明。
四、按刑法第四十一條經修正規定：「犯最重本刑為五年以下有期徒刑以下之刑之罪
    ，而受六個月以下有期徒刑或拘役之宣告，因身體、教育、職業、家庭之關係或
    其他正當事由，執行顯有困難者，得以一元以上三元以下折算一日，易科罰金。
    但確因不執行所宣告之刑，難收矯正之效，或難以維持法秩序者，不在此限。」
    並經總統於九十年一月十日公布施行在案。
五、原審以被告乙○○罪證明確，因予論罪科刑，固非無見。惟(一)被告利用不知情會
    計填製內容不實會計憑證，並持向稅捐機關申報扣抵稅額以逃漏稅捐部分，除涉
    犯稅捐稽徵法第四十七條第一款、第四十一條納稅義務人逃漏稅捐罪及刑法第二
    百十六條、第二百十五條行使業務登載不實文書罪外，另犯商業會計法第七十一
    條第一款填製不實會計憑證罪，而前開二罪間復有方法結果之牽連關係，應依刑
    法第五十五條之規定，從一重論以商業會計法第七十一條第一款填製不實會計憑
    證罪，原審就此疏未詳查，遽依稅捐稽徵法第四十七條第一款、第四十一條之納
    稅義務人逃漏稅捐罪論處，自有未洽。(二)被告被告利用不知情會計填製內容不實
    會計憑證，並持向稅捐機關申報扣抵稅額以逃漏稅捐所涉犯行，應屬間接正犯，
    原判決亦未論以間接正犯，尚有未合。(三)被告另於八十三年間與吳萬得、汪阿怨
    、林炳基共同意圖為自己不法所有，以詐術使人將第三人之物交付，判處有期徒
    刑一年在案，有本院八十七年度上易字第二三四五號判決在卷可稽。原判決未及
    審酌，予以諭知緩刑，亦有未洽。(四)刑法第四十一條於九十年一月十日公布修正
    規定：犯最重本刑為五年以下有期徒刑以下之刑之罪，而受六個月以下有期徒刑
    或拘役之宣告，因身體、教育、職業、家庭之關係或其他正當事由，執行顯有困
    難者，得以一元以上三元以下折算一日，易科罰金。原判決不及審酌，仍有未合
    。被告上訴意旨，仍執陳詞，否認犯罪，雖無理由，然原判決既有可議，自屬無
    可維持，應由本院將原判決撤銷改判。爰審酌被告犯罪之動機、目的、手段、犯
    罪所得之利益及犯罪後態度等一切情狀，量處如主文第二項所示之刑，以資儆懲
    。
六、本件被告經合法傳喚，無正當理由不到庭，爰不待其陳述逕行判決。
據上論斷，應依刑事訴訟法第三百六十九條第一項前段、第三百六十四條、第三百七
十一條、第二百九十九條第一項前段，稅捐稽徵法第四十一條，商業會計法第七十一
條第一款，刑法第十一條前段、第五十六條、第二百十六條、第二百十五條、第五十
五條、第四十一條第一項、罰金罰鍰提高標準條例第二條，判決如主文。
本案經檢察官曾顯智到庭執行職務。
中    華    民    國      九十      年      六      月      十二        日
                                  臺灣高等法院臺南分院刑事第五庭
                                      審判長法官  茆    臺    雲
                                            法官  蔡    長    林
                                            法官  李    文    福
右正本證明與原本無異。
如不服本判決，應於判決送達後十日內向本院提出上訴狀，其未敘述理由者並應於提
出上訴狀後十日內向本院補提理由書（應附繕本)。
                                      法院書記官  李    良    倩
中    華    民    國      九十      年      六      月      十三        日
附錄法條：
商業會計法第七十一條第一款
商業負責人，主辦及經辦會計人員或依法受託代他人處理會計事務之人員，有左列各
款情事之一者，處五年以下有期徒刑、拘役或科或併科新臺幣十五萬元以下罰金：
一、以明知為不實之事項，而填製會計憑證或記入帳冊者。
稅捐稽徵法第四十七條第一款：
本法關於納稅義務人、扣繳義務人及代徵人應處徒刑之規定，於左列之人適用之：
一、公司法規定之公司負責人。
稅捐稽徵法第四十一條：納稅義務人以詐術或其他不正當方法逃漏稅捐者，處五年以
                      下有期徒刑、拘役或科或併科新臺幣六萬元以下罰金。
刑法第二百十五條：從事業務之人，明知為不實之事項，而登載於其業務上作成之文
                  書，足以生損害於公眾或他人者，處三年以下有期徒刑、拘役或
                  五百元以下罰金。
刑法第二百十六條：行使第二百十條至第二百十五條之文書者，依偽造、變造文書或
                  登載不實事項或使登載不實事項之規定處斷。


司法院資訊處製作；財團法人民間司法改革基金會備份。
